【裁判字號】    97,上易,678
【裁判日期】    980701
【裁判案由】    拆屋還地等
【裁判全文】
臺灣高等法院民事判決                 97年度上易字第678號
上  訴  人  甲○○
訴訟代理人  邱清銜律師
被上訴人    正康食品有限公司
法定代理人  丙○○
被上訴人    丁○○
共      同
訴訟代理人  吳東霖律師
複代理人    何熏律師
上列當事人間拆屋還地等事件，上訴人對於中華民國97年6月10
日臺灣桃園地方法院96年度訴字第915號第一審判決提起上訴，
本院於98年6月17日言詞辯論終結，判決如下：
    主  文
原判決關於駁回上訴人後開第二項、第三項之訴及訴訟費用部分
均廢棄。
被上訴人丁○○應將坐落桃園縣新屋鄉○○段四三地號土地上如
原判決附圖所示Ａ部分面積七七．五一平方公尺、Ｂ部分面積三
．二四平方公尺之地上物拆除並將土地返還予上訴人。
被上訴人正康食品有限公司應自上開地上物遷出。
其餘上訴駁回。
第一、二審訴訟費用由被上訴人負擔。
    事實及理由
一、上訴人主張：上訴人係桃園縣新屋鄉○○段第43地號土地（
    下稱系爭土地）之所有權人；被上訴人丁○○則為鄰地中山
    段第45地號土地之所有權人。丁○○未經上訴人同意，僅因
    自身修築鐵皮屋需要，竟擅自越界建築，佔用上訴人所有之
    系爭土地面積計達80.75平方公尺（77.51＋3.24＝80.75）
    。嗣經上訴人發覺要求拆除系爭越界建物，丁○○均視若罔
    聞。為此依民法第767條規定，請求丁○○將系爭土地上系
    爭越界建物拆除，並將土地返還上訴人。又被上訴人正康食
    品有限公司（下稱正康公司）為目前占有使用該越界建築建
    物之人；爰併依民法第767條規定請求正康公司應自系爭越
    界建築物遷出，並將土地返還上訴人。原審為上訴人全部敗
    訴之判決。上訴人不服提起上訴，其上訴聲明：(1)原判決廢
    棄。(2)被上訴人丁○○應將坐落桃園縣新屋鄉○○段43地號
    土地上如原判決附圖所示Ａ部分面積77.51平方公尺、Ｂ部
    分面積3.24平方公尺之地上物拆除並將土地返還予上訴人。
    (3)被上訴人正康公司應自坐落桃園縣新屋鄉○○段43地號土
    地上如原判決附圖所示Ａ部分面積77.51平方公尺、Ｂ部分
    面積3.24平方公尺之地上物遷出並將土地返還予上訴人。
二、被上訴人則以：上訴人於系爭越界房屋興建時，受僱於正康
    公司，且居住於隔鄰房屋二樓，每天在越界建築之土地進出
    ，對於越界建築之事實至為清楚。上訴人於系爭越界建物興
    建時，未即時提出異議，多年來亦未曾對越界建築表示異議
    ，今始請求拆屋還地，應無理由等語，資為抗辯。其上訴聲
    明：上訴駁回。
三、查坐落桃園縣新屋鄉○○段43地號土地所有權人為上訴人；
    其鄰地即同鄉○○段45地號土地所有權人則為被上訴人丁○
    ○。系爭越界建物占用系爭43地號土地如附圖所示A、B部分
    ，面積各為77.51平方公尺、3.24平方公尺，合計80.75平方
    公尺，係丁○○於83年底興建所有，現由被上訴人正康公司
    使用。上開各情此為兩造所不爭執（見原審卷第89、93頁、
    本院卷第29頁），復經原審及本院勘驗現場，暨囑託桃園縣
    楊梅地政事務所測繪土地複丈成果圖，有土地登記謄本、勘
    驗筆錄、複丈成果圖可稽（見原審卷第7、8、66、73頁）。
四、上訴人主張被上訴人丁○○所有，現由正康公司使用之地上
    物占用上訴人所有系爭43地號土地如原判決附圖所示Ａ、Ｂ
    部分，為此依民法767條規定訴請被上訴人丁○○、正康公
    司拆屋及遷讓返還占用土地等語。被上訴人對興建地上物及
    占有使用系爭土地固無爭執，惟辯稱本件應有民法第796條
    規定之適用云云。經查：
(一)按土地所有人建築房屋逾越疆界者，鄰地所有人如知其越界而
  不即提出異議，不得請求移去或變更其建築物。民法第796條
  本文著有規定。惟所謂知其越界，須鄰地所有人事實上知悉越
  界建築，方足當之。故前開規定係指鄰地所有人於土地被越界
  建築當時明知而不即時反對，不得於事後請求拆除建築物而言
  。最高法院81年度台上字第938號、83年度台上字第605號、86
  年度台上字第2103號裁判見解亦同，可資參照。
(二)查上訴人為被上訴人丁○○之弟媳，兩造毗鄰而居，83年間被
  上訴人丁○○僱工興建系爭鐵皮屋時，上訴人受僱於正康公司
  工作，時常於系爭土地進出，知悉鐵皮屋之施工，此固據被上
  訴人提出上訴人勞工保險被保險人投保資料表（見原審卷第87
  頁），並經證人己○○證述綦詳（見本院卷第39、40頁）。惟
  查，被上訴人丁○○偕其兄弟乙○○、戊○○、張永宏等四人
  94年1月4日向立法委員、桃園縣政府地政局等單位寄發之陳情
  書記載：「民國82年全省土地重測，當時重測員何先生認為原
  分割樁有偏差必須移動約兩米，當時在場之張永宏拒絕其做法
  ，主因地號可移動，但建好之房屋不能移動，必導致樓房與地
  號不符，雙方發生爭執，後來何先生同意移回原點，此事可請
  何先生對質，之後何員未再提及此事，土地地號與當初分割有
  移動情形及房屋與地號有不符情事也未通知我們，直到最甲○
  ○申請43、45地號鑑界，大家才知道所建房屋跟地號土地每棟
  相差約兩米」等語（本院卷第63頁），顯見在上訴人申請鑑界
  之前，兩造並不知悉系爭鐵皮屋有越界情事。再者，兩造因桃
  園縣新屋鄉○○段38、40、43、45等地號重測界址疑義曾多次
  會同其他地主向地政機關陳情及舉行協調會議，此有桃園縣楊
  梅地政事務所檢送該重測界址疑義協調案件會議紀錄、地籍圖
  、重測地籍調查表等函件附卷可參（見本院卷第42至81頁），
  足證兩造確於被上訴人申請鑑界後始知系爭土地重測後之界址
  及越界之事實，且因此與隔鄰地主及地政機關發生爭議。則被
  上訴人丁○○於83年間系爭鐵皮屋興建時，上訴人顯無從明知
  其越界而不即時提出異議，而與民法第796條本文規定有間。
  至被上訴人辯稱政府地籍重測有所疏失乙節，應另循行政救濟
  途徑，尚非本院所得審究。
五、綜上，本件並無民法第796條越界建築規定之適用，被上訴
    人執此為辯，即無可取。從而，上訴人依民法第767條規定
    訴請被上訴人丁○○應將坐落桃園縣新屋鄉○○段43地號土
    地上如原判決附圖所示Ａ部分面積77.51平方公尺、Ｂ部分
    面積3.24平方公尺之地上物拆除並將土地返還予上訴人；暨
    被上訴人正康公司應自上開地上物遷出洵屬有據，應予准許
    。又系爭鐵皮屋係被上訴人丁○○所建，由正康公司使用，
    業如前述。則正康公司自該鐵皮屋遷出，上訴人即達目的，
    至占用土地部分，應由被上訴人丁○○返還，上訴人併訴請
    正康公司返還土地，自無必要。此部分請求欠缺保護利益，
    核非允當，應予駁回。原審就上開應准許部分，為上訴人敗
    訴之判決，容有未洽，上訴意旨求予廢棄改判，為有理由，
    爰由本院予以廢棄改判如主文第2項、第3項所示。至上訴人
    之請求不應准許部分，原判決為其敗訴之判決，並無不合，
    上訴意旨求予廢棄改判，為無理由，應駁回其上訴。
六、據上論結，本件上訴為有理由，依民事訴訟法第450條、第
    78條、第85條第1項本文，判決如主文。
中    華    民    國    98    年    7     月    1     日
                  民事第一庭
                      審判長 法  官 張耀彩
                             法  官 林金吾
                             法  官 盧彥如
正本係照原本作成。
不得上訴。
中    華    民    國    98    年    7     月    1     日
                             書記官 鄭兆璋


司法院資訊處製作；財團法人民間司法改革基金會備份。
